臺灣高等法院臺中分院民事判決
111年度上易字第126號
上  訴  人  賴佑松
被 上 訴人  江青海
訴訟代理人  江福基
上列當事人間請求損害賠償事件，上訴人對於中華民國110年11
月23日臺灣臺中地方法院110年度訴字第1362號第一審判決提起
上訴，本院於111年5月31日言詞辯論終結，判決如下：
    主  文
原判決關於命上訴人給付新臺幣10萬元本息，及該部分假執行之
宣告，暨訴訟費用（除確定部分外）之裁判，均廢棄。
上開廢棄部分，被上訴人在第一審之訴及假執行之聲請均駁回。
第一審（除確定部分外）、第二審訴訟費用由被上訴人負擔。　
    事實及理由
一、被上訴人主張：伊與訴外人甲○○於民國00年0月0日結婚，婚
    後育有3名子女。嗣甲○○以申請單親補助為由，希望伊簽立
    離婚協議書，伊始在離婚協議書上簽名，雙方並於000年00
    月00日辦理離婚登記，甲○○於離婚後仍與伊共同生活，嗣於
    109年3月離家。伊於109年3月間知悉甲○○與上訴人有婚外情
    ，遂於109年3月20日向原法院提起確認婚姻關係存在訴訟（
    下稱系爭確認婚姻存在訴訟），經原法院於同年9月8日以10
    9年度婚字第424號判決確認伊與甲○○間之婚姻關係存在（下
    稱第424號判決），該判決業於同年10月16日確定，並已於
    戶政機關為回復婚姻登記。上訴人明知甲○○為有夫之婦，竟
    刻意接近、追求甲○○，致甲○○意亂情迷，無心照顧家庭。於
    前案判決後，上訴人與甲○○仍繼續交往，上訴人甚而於109
    年9月22日在社群網站臉書上傳二人合拍婚紗之親暱照片（
    下稱系爭婚紗照）。另伊於甲○○之IG帳戶發現甲○○與上訴人
    之對話內容，二人互稱老公老婆，伊懷疑二人可能還有婚外
    性行為。上訴人與甲○○間確有婚外情，已侵害伊基於配偶關
    係之身分法益而屬情節重大，致伊承受重大精神上痛苦，受
    有非財產上之損害新臺幣（下同)10萬元。爰依民法第184條
    第1項、第195條第1、3項規定，請求上訴人給付10萬元及自
    起訴狀繕本送達之翌日起至清償日止按年息百分之5計算之
    利息（原審就此部分為被上訴人勝訴之判決，上訴人不服，
    提起上訴；未繫屬本院部分，不予贅述）。
二、上訴人則以：伊於108年12月左右認識甲○○，甲○○向伊表示
    其為離婚狀態。伊於109年5月份左右知悉被上訴人對甲○○提
    起系爭確認婚姻存在訴訟後，隨即詢問甲○○，甲○○向伊表示
    其確實已離婚，且無意願存續婚姻關係，伊更進一步詢問律
    師，律師亦表示離婚狀態下可以交往，伊方繼續交往關係，
    伊已盡查證義務。且於前案判決尚未確定前，甲○○仍無婚姻
    關係，伊係信賴離婚登記形式，無侵害配偶權之故意或過失
    。又系爭婚紗照係於109年3月初拍攝，伊於109年9月22日上
    傳系爭婚紗照，均為第424號判決確定之日即109年10月16日
    前之事，於第424號判決確定前甲○○婚姻關係仍屬消滅狀態
    ，伊不需就被上訴人與甲○○回復婚姻有效之前的事為賠償。
    且伊於知悉被上訴人對甲○○提起前案訴訟後，即於109年6月
    間分手，伊於109年9月22日上傳系爭婚紗照，僅係分手後紀
    念感情之行為，無侵害配偶權等語，資為抗辯。並上訴聲明
    ：㈠、原審判決不利於上訴人之部分廢棄。㈡、上開廢棄部分
    ，被上訴人於第一審之訴及假執行之聲請均駁回。
三、得心證之理由：
㈠、按因故意或過失，不法侵害他人之權利者，負損害賠償責任
    。故意以背於善良風俗之方法，加損害於他人者亦同；不法
    侵害他人基於父、母、子、女或配偶關係之身分法益而情節
    重大者，被害人雖非財產上之損害，亦得請求賠償相當之金
    額，民法第184條第1項、第195條第1項、第3項定有明文。
    惟按侵權行為損害賠償責任，須行為人因故意過失不法侵害
    他人權利，亦即行為人須具備歸責性、違法性，並不法行為
    與損害間有相當因果關係，始能成立，且主張侵權行為損害
    賠償請求權之人，對於侵權行為之成立要件應負舉證責任（
    最高法院100年度台上字第328號判決、98年度台上字第1452
    號判決參照）。被上訴人主張上訴人有侵害其基於配偶之身
    分法益且情節重大之情事，既為上訴人所否認，被上訴人自
    應就侵權行為之事實，負舉證責任。
㈡、被上訴人與甲○○於00年0月0日結婚，於000年00月00日辦理離
    婚登記；嗣被上訴人於109年3月20日向原法院提起系爭確認
    婚姻存在訴訟，經原法院家事庭於109年9月8日以第424號判
    決確認被上訴人與甲○○間之婚姻關係存在，判決於109年10
    月16日確定，並於109年10月27日申請戶政機關為撤銷離婚
    登記等情，有被上訴人提出之戶口名簿、第424號判決、列
    印日期為110年5月12日之戶籍謄本等為證（見原審卷第19頁
    、21至26頁、49頁），並為上訴人所不爭執，應為事實。
㈢、被上訴人主張上訴人侵害其基於配偶之身分法益之事實，據
    其提出上訴人於109年9月22日於INSTAGRAM社群網站（下稱I
    G）上傳之系爭婚紗照、上訴人與甲○○之對話訊息、未呈現
    日期及出處之加工婚紗照及被上訴人分別於109年3月23日、
    同年6月11日寄予上訴人之存證信函等為證（見原審卷第27
    頁、第29頁、第79頁至81頁、第85至87頁、第133頁、第141
    頁、第147至155頁）。惟為上訴人所否認，並辯稱：伊與甲
    ○○於108年12月認識，系爭婚紗照是在109年3月間拍攝，2人
    於109年6月即已分手，均在被上訴人與甲○○處於離婚狀態發
    生，伊在109年9月22日上傳系爭婚紗照係以紀念為目的，伊
    無侵害被上訴人之配偶權等語。而查：
１、依據被上訴人提出之戶籍謄本記載：被上訴人於000年00月00
    日與甲○○兩願離婚；109年10月16日經法院判決撤銷000年00
    月00日與甲○○之離婚登記，於109年10月27日申登（見原審
    卷第49頁）。則依此戶籍資料所載，被上訴人與甲○○在000
    年00月00日至109年10月26日期間係處於離婚登記狀態，上
    訴人辯稱其確信離婚登記之形式，而無侵害配偶權故意或過
    失，已非無憑。被上訴人雖曾於109年3月23日存證信函稱：
    「台端未於查證我們的婚姻關係是否存在，斷然自認婚姻無
    效，聚眾策謀不法之行為，對本人壓迫危害本人精神損害益
    及家庭環境安全……」，另於同年6月11日存證信函稱：「兩
    造婚姻法院訴訟中，尚未確認，台端執意行為不檢待查事實
    ，侵害本人權利者……」等語，然該等信函僅使上訴人知曉其
    與甲○○之系爭確認婚姻存在訴訟尚在法院繫屬之事實，然而
    該訴訟結果為何，該時仍未確定，自難以上開存證信函而排
    除上訴人對被上訴人與甲○○所為離婚登記之確信。
２、上訴人主張其係在109年3月初與甲○○拍攝婚紗乙節，據其提
    出○○婚禮有限公司收款單顯示拍照日期為109年3月7日之情
    為證（見本院卷第115頁）。被上訴人雖否認上開收款單之
    真正，然其未能提出系爭婚紗照係上訴人與甲○○在000年00
    月00日離婚登記前或109年10月16日系爭確認婚姻存在訴訟
    確定後拍攝之證明，即無從認定上訴人有於被上訴人與甲○○
    婚姻登記存在期間為侵害被上訴人配偶權之行為。另上訴人
    雖提出「00_0000000000」（即上訴人）與「000000」（即
    甲○○）於IG訊息顯示上訴人稱甲○○為老婆（見原審卷第131
    頁）；另提出有上訴人與甲○○之加工婚紗照網頁，下方顯示
    上訴人說：「我的天菜老婆」，甲○○說：「辛苦了老公，你
    賺錢不容易…」等語（見原審卷第149頁），及上訴人與甲○○
    合照之網頁畫面（見原審卷第151頁），然上開訊息、網頁
    畫面均未顯示張貼或拍攝日期，即無從認定係上訴人於被上
    訴人與甲○○離婚登記前或系爭確認婚姻存在判決確定後所為
    。此外，上訴人雖於109年9月22日在Facebook個人檔案網頁
    上張貼系爭婚紗照，然該日期係在第424號判決確定之前，
    斯時被上訴人與甲○○既尚在登記離婚狀態，已難認上訴人有
    何侵害配偶權之故意或過失。被上訴人雖稱第424號判決係
    在109年9月8日即宣判，上訴人是故意炫耀，並非如上訴人
    所述同年6月分手，係為紀念所為云云。惟系爭確認婚姻存
    在訴訟之當事人為被上訴人與甲○○，第424號判決何時宣判
    ，何時送達予當事人，上訴人未必全然知悉，尚難僅以第42
    4號判決係於109年9月8日宣判，即認上訴人於109年9月22日
    係故意張貼上開婚紗照而侵害被上訴人之配偶權。
３、至於被上訴人雖於本院提出列印日期為111年4月27日之戶籍
    謄本，其上顯示甲○○於000年00月0日產子（下稱A子，見本
    院卷第125頁），並主張A子僅因受婚生推定而登記為被上訴
    人之子，然現由上訴人與甲○○扶養，應為上訴人與甲○○通姦
    所生云云，惟為上訴人所否認。被上訴人既未提出任何事證
    證明A子之父為上訴人，且以A子出生時回推甲○○受孕期間應
    在110年以後，核與本件被上訴人主張上訴人侵害其配偶權
    之事實僅至109年9月22日止，乃屬不同之侵權行為事實，自
    非在本院審理之範圍，附此說明。
㈣、基上，上訴人抗辯其係基於信賴甲○○與被上訴人離婚登記之
    形式而與甲○○交往，並無侵害配偶權之故意或過失，堪予採
    信。則被上訴人主張上訴人侵害其基於配偶關係之身分法益
    且情節重大，依據民法第184條第1項、第195條第1項、第3
    項規定請求上訴人應負損害賠償責任，洵屬無據。
四、綜上所述，被上訴人依侵權行為之法律關係，請求上訴人給
    付10萬元，及自110年5月13日起至清償日止按年息百分之5
    計算之利息，為無理由，應予駁回。原審判決上訴人敗訴，
    容有違誤。上訴人指摘原判決此部分不當，求予廢棄改判，
    為有理由，爰予廢棄，並改判如主文第二項所示。
五、本件事證已臻明確，兩造其餘之攻擊或防禦方法及所提證據
    ，經本院審酌後均認與本件之結論無涉，茲不再一一論列，
    併予敘明。
六、據上論結，本件上訴為有理由，爰判決如主文。
中　　華　　民　　國　　111 　年　　6 　　月　　30　　日
　　　　　　　民事第五庭　　審判長法　官　游文科
　　　　　　　　　　　　　　　　　法　官　楊珮瑛
　　　　　　　　　　　　　　　　　法　官　李慧瑜
正本係照原本作成。
不得上訴。
　　　　　　　　　　　　　　　　　書記官　陳秀鳳
　　　　　　　　　　　　　　　　　
中　　華　　民　　國　　111 　年　　6 　　月　　30　　日